行　政　法　院　判　決　　　　　　　　　　　　　八十八年度判字第一八三二號
　　原　　　告　甲○○
　　被　　　告　財政部高雄市國稅局
右當事人間因綜合所得稅事件，原告不服行政院中華民國八十七年七月十日台八十七
訴字第三四七○一號再訴願決定，提起行政訴訟。本院判決如左︰
　　主  文
原告之訴駁回。
　　事  實
緣原告民國八十年度綜合所得稅結算申報，未合併申報其配偶曾雪吟之所得新台幣（
下同）九三○、○四五元，經被告併計其當年度綜合所得總額，核定應補徵稅額二、
一四四元，並按所漏稅額處一倍罰鍰二、一○○元。原告不服，申經復查結果，未准
變更，提起訴願、再訴願，遞遭決定駁回，遂提起行政訴訟。茲摘兩造訴辯意旨如
次：
原告起訴意旨略謂︰原告與配偶曾雪吟因感情不合而分居十數年，原告對其行蹤住所
確無所知，若依所得稅法第十五條規定夫妻分居兩地應分別據實於申報書內載明夫妻
關係，按原告情形，在申報書內僅能填寫配偶姓名、統一編號、但配偶住所不詳未填
寫，致稽徵機關無法歸戶合併課徵，是否構成故意或過失再依所得稅法第一百十條規
定處罰，顯然皂白不分，確令原告不服。綜上事實理由敬請准予補稅不罰等語。
被告答辯意旨略謂︰經查原告與曾雪吟係夫妻，於辦理八十年度綜合所得稅結算申報
時，各以單身身分分別申報，且均未於申報書填載配偶之姓名、戶籍資料及相互之所
得，則被告依規定按所漏稅額處以一倍之罰鍰計二、一○○元（計至百元止），並無
違誤，請予維持。二、至訴稱與其配偶分居十數年，對其配偶住所確無所知，如依所
得稅法第十五條規定，其在綜合所得稅結算申報書內亦僅能填寫配偶姓名、統一編號
，但未能填寫配偶住所，致稽徵機關無法歸戶合併課徵，是否構成故意或過失據以處
罰云云。查本案原告如確已與其配偶分居，則其於申報書縱然僅填載配偶之姓名及統
一編號並註明分居，被告即能據以歸戶合併課稅，對於其漏報配偶所得部分則不構成
原告之漏報而裁處原告系爭罰鍰，惟原告及其配偶均未於結算申報書配偶欄內填載配
偶之姓名、統一編號等資料，即屬有過失，按諸司法院釋字第二七五號解釋意旨，漏
稅之處罰不以故意為限，過失仍應處罰，被告依規定處罰並無違誤，所訴尚無足採。
三、基上論結，本件訴訟並無理由，請予以駁回等語。
　　理  由
按納稅義務人之配偶有所得稅法第十四條所定之各類所得者，應由納稅義務人合併報
繳。「納稅義務人已依本法規定辦理結算申報，但對依本法規定應申報課稅之所得額
有漏報或短報情事者，處以所漏稅額兩倍以下之罰鍰。」為行為時所得稅法第十五條
第一項及第一百十條第一項所明定。又依所得稅法第十五條規定，納稅義務人之配偶
及其受扶養之親屬有所得者，應合併申報課稅，惟若夫妻分居兩地，分別向其戶籍所
在地稽徵機關辦理申報者，應即通報其夫所在地稽徵機關歸戶合併申報課徵綜合所得
稅，應不發生以不正當方法逃漏所得稅之情事，納稅義務人之夫妻已分別據實於申報
書內載明夫妻關係，俾稽徵機關得據以通報歸戶合併課徵綜合所得稅，至若未填明配
偶關係，致使稽徵機關無法歸戶合併課徵時，則顯有以其他不正當方法逃漏所得稅之
累進稅負，應依所得稅法第一百十條規定處罰；夫妻分開申報而未於申報書寫明配偶
關係，致稽徵機關無法歸戶其所得合併課稅者，應依所得稅法第一百十條第一項歸戶
補稅送罰。其漏稅額計算，應以夫妻合併課徵計算之應納稅額，減除夫妻分開申報各
自計算之應納稅額之和後之差額認定。至於夫妻分居而無法合併申報者，仍應分別據
實於申報書內載明夫妻關係，俾稽徵機關據以通報歸戶課稅，即可免罰。其未於申報
書載明配偶關係者，仍應依前述規定補稅送罰，財政部五十九年一月三十日台財稅字
第二○八五五號令及六十九年四月三十日台財稅字第三三四四九號函釋有案。本件原
告辦理八十年度綜合所得稅結算申報時，未將其配偶之所得計九三○、○四五元合併
申報，致逃漏所得稅二、一四四元，被告除依法補稅外，並按所漏稅額處一倍之罰鍰
計二、一○○元（計至百元止）。原告不服，以其與配偶曾雪吟分居，不知配偶之所
得，致無從合併申報，並非故意漏報，且多年來被告未曾告知申報不合規定云云，申
經復查結果，以原告雖已辦理八十年度綜合所得稅結算申報，惟未合併申報其配偶曾
雪吟之所得九三○、○四五元，被告除補徵稅款外，並按所漏稅額處一倍罰鍰計二、
一○○元，並無不合。夫妻分居縱然屬實，亦應分別於申報書上載明配偶關係始可免
罰，原告並未載明，自未能免罰，又依司法院釋字第二七五號解釋意旨漏稅之處罰不
以故意為限，過失仍應處罰，原告既未將配偶之所得合併申報，縱非故意，仍屬過失
，既有過失，即應處罰，乃未准變更。經核揆諸首揭規定及說明，尚無不合。原告仍
不服，循序提起行政訴訟，主張其與配偶已分居十數年，對其配偶行蹤住所確無所知
。其在綜合所得稅結算申報書內僅能填寫配偶姓名、統一編號，但配偶住所不詳未填
寫，致稽徵機關無法歸戶合併課徵，是否構成故意或過失予以處罰，顯然皂白不分云
云。惟查原告如確已與其配偶分居，並於申報書上填寫配偶之姓名及統一編號及註明
分居，被告即能據以歸戶合併課稅，自不構成故意漏報而予裁罰問題，然查原告與其
配偶於申報八十年度綜合所得稅時，均未於結算申報書配偶欄內填載配偶之姓名、統
一編號等資料，有其結算申報書影本附原處分可稽，要難謂為其無過失，揆諸司法
院釋字第二七五號解釋意旨，原告既未能舉證證明自己無過失，即應受處罰。從而，
被告認其有過失而予處罰，於法尚無違誤，一再訴願決定，遞予維持，俱無不合。原
告起訴意旨，難謂有理由，應予駁回。
據上論結，本件原告之訴為無理由，爰依行政訴訟法第二十六條後段，判決如主文。
中    華    民    國     八十八      年      五      月       七        日
                    行 政 法 院 第 五 庭
                                審 判 長 評  事      廖　政　雄
                                         評  事      林  家  惠
                                         評  事      吳  明  鴻
                                         評  事      趙　永　康
                                         評  事      沈　水　元
右  正  本  證  明  與  原  本  無  異
                                         法院書記官  陳  佩  玲
中    華    民    國     八十八      年      五      月      十一       日
